臺灣高等法院臺南分院刑事判決
110年度交上訴字第603號
上  訴  人  
即  被  告  蘇淑珠
0
選任辯護人
即法扶律師  蔡淑文律師 
上列上訴人因過失致死等案件，不服臺灣臺南地方法院109年度
交訴字第147號，中華民國110年2月25日第一審判決（起訴案號
：臺灣臺南地方檢察署109年度偵字第4332、8287號），提起上
訴，本院判決如下：
    主  文
原判決撤銷。
蘇淑珠犯過失致人於死罪，處有期徒刑拾月，緩刑貳年。      
    事實及理由
一、經本院審理結果，認第一審以上訴人即被告蘇淑珠犯刑法第
    276條過失致人於死罪（朱穆清部分）、同法第284條後段之
    過失致重傷罪（黃大校部分），被告以一過失行為，同時致
    朱穆清死亡、黃大校受重傷之結果，為想像競合犯，依刑法
    第55條前段規定，從一重論以過失致人於死罪；被告於肇事
    後停留在車禍現場，向據報趕往現場處理車禍事宜之警員承
    認其為肇事車輛之駕駛人，而接受裁判，依刑法第62條前段
    之規定，減輕其刑，核其認事用法均無不當。然被告於本院
    審理中已與被害人朱穆清家屬、告訴人黃大校達成和解，並
    分別給付調解、和解協議之金額，及獲得被害人家屬及告訴
    人之諒解，有調解筆錄（朱穆清部分）、和解書（黃大校部
    分）、匯款資料在卷可參（本院卷第31-33、71頁），原審
    未及審酌上情，尚有可議，應予撤銷改判。茲引用第一審判
    決書記載之事實、證據及除量刑部分以外之理由（如附件）
    ，並補充如下。
二、被告上訴意旨略以：奇美醫院根據告訴人黃大校之實際病情
    已函覆「不屬於重大不治或難治情況」；而脾臟亦非刑法第
    10條重傷害1至5款耳、目、四肢、生殖器官，更與語能、味
    、嗅能無關，原判決就此部分認定為重傷害，顯有違誤。又
    被告係自首，被害人就本件車禍發生亦與有過失，審酌被告
    喪偶，家中尚有一重度殘障子女需全天照顧，復與被害人家
    屬、告訴人達成和解，賠償其等損害，原審量刑顯屬過重。
三、經查：
　㈠原審依憑被告之自白、被害人朱穆清胞姐朱李鳳於警、偵訊
    中之證詞，告訴人黃大校之指訴，及卷內相關證據資料，認
    定被告自白因過失肇致本件車禍，並致被害人受傷死亡，告
    訴人受有原判決事實欄所載之傷害等情，足認被告自白與事
    實相符而可採信。並就被告及辯護人所辯告訴人脾臟切除僅
    構成普通傷害云云，及奇美醫院回函「黃大校接受脾臟切除
    手術後，術後良好，無術後後遺症，對其身體及健康影響極
    少，往後可正常生活，不屬重大不治或難治之情況」等情（
    原審卷第64-3、117頁）；參酌最高法院87年度台上字第228
    1號、89年度台上字第3263號、91年度台上字第5241號、101
    年度台上字第3353號、102年度台上字第5243號刑事判決認
    定「脾臟為人體器官之一，若遭切除，即不可復得，影響人
    身體器官之完整，且脾臟之切除，雖其功能可由其他淋巴組
    織替代，對造血功能影響不大，但免疫力部分有可能對鞘膜
    之病菌感染抵抗力較差，是脾臟切除，已增加特殊感染機率
    ，即人體免疫力減低，就人體自然防衛體系而言，若免疫能
    力之降低，身體遭受外界侵入之危險相對增加，對身體及健
    康之影響重大；況脾臟之切除，其所主掌對身體之主要功能
    喪失，亦對人體將有重大影響」，告訴人黃大校既因本件車
    禍致脾臟切除，自屬重大不治之重傷害；另奇美醫院上開函
    覆內容，係針對告訴人目前身體健康情形為說明，就其脾臟
    器官已不可能復得，顯然影響人體器官之完整未為闡述，再
    者脾臟切除，對於人體之「⑴過濾人體內血液及體液廢置的
    異物如紅血球；⑵提供體內的免疫功能；⑶吞噬細胞聚集之處
    」三大功能已完全喪失，其未來因免疫力降低致生之感染機
    率及危害，更無法從上開函覆內容予以預估或評估，不足據
    以認定告訴人喪失脾臟之結果非屬重傷害。是原判決已就告
    訴人所受之傷害已達重傷害程度詳述認定之理由，及就奇美
    醫院函覆內容敘明不可採之理由，所為之論斷並未違反經驗
    、論理法則。
　㈡再經本院向奇美醫院函詢結果，該醫院110年6月15日(110)奇
    醫字第2625號函檢送之告訴人黃大校病情摘要雖仍認「脾臟
    切除後，造成特殊感染機率不高，臨床上建議應接受肺炎鏈
    球茵疫苗及流感疫苗，無需預防性抗生素治療；而針對人體
    過濾及免疫，除脾臟以外，尚有骨髓、胸腺、扁桃腺、淋巴
    腺等可調節，並非脾臟唯一功能，目前接受脾臟手術後病人
    ，僅建議定期注射疫苗、生活可正常」（本院卷第95-97頁
    ）。然脾臟既為人體器官之一，並有過濾及免疫功能，切除
    脾臟即無法回復，且其主掌對身體之主要功能喪失，須由其
    他身體組織代替，告訴人又因此須定期接受疫苗注射，顯然
    影響人體器官之完整性，且告訴人身體因免疫力降低，增加
    遭受外界侵入之危險性，自屬重大不治之傷害，奇美醫院上
    開函覆內容，難據為被告有利之認定。是被告及辯護人辯稱
    告訴人未致重傷程度云云，尚無可採。
四、原審以被告罪證明確，因予論罪科刑，固非無見。但查，被
    告於本院審理中已與被害人家屬、告訴人達成和解，並分別
    給付調解、和解協議之金額，及獲得朱穆清家屬及告訴人之
    之諒解，已如上述，原審未及審酌予以量刑，尚有未洽。被
    告上訴指摘告訴人未致重傷害云云，雖無可採，但其指摘原
    審未及審酌其已與被害人家屬及告訴人和解而為量刑，則為
    有理由，應由本院將原判決予以撤銷改判。茲審酌被告前無
    經法院判處罪刑執行完畢之前科紀錄，有臺灣高等法院被告
    前案紀錄表在卷可按，素行良好，其過失行為造成被害人死
    亡之無可回復結果、及告訴人傷重程度、其過失程度及情節
    、被害人就本件車禍與有過失，其犯後坦承犯行，並於本院
    審理中與被害人家屬及告訴人達成和解，賠償損害之態度，
    暨其自陳高職畢業之智識程度、喪偶，育有3名子女，其中1
    名兒子腦性麻痺，須其照顧，另2名小孩已成年，離家未同
    住，現無固定工作、以打零工為生等家庭生活、經濟狀況等
    一切情狀，量處如主文所示之刑，以資懲儆。
五、緩刑之宣告：
　　被告前未曾因故意犯罪受有期徒刑以上刑之宣告，已如上述
    ，其因一時疏忽，致涉犯本案罪行，惟其犯後坦承犯行，且
    已與被害人家屬及告訴人和解賠償損害，頗知悔悟並有彌補
    損害之誠意，本院認被告經此教訓，當已知所警惕，信無再
    犯之虞，所宣告之刑以暫不執行為適當，爰依刑法第74條第
    1項第1款之規定，諭知緩刑2年，以啟自新。
據上論結，應依刑事訴訟法第373條、第369條第1項前段、第364
條、第299條第1項前段（僅引用程序法條），判決如主文。
本案經檢察官柯博齡提起公訴，檢察官柯怡伶到庭執行職務。
中　　華　　民　　國　　110 　年　　8 　　月　　4 　　日
                  刑事第一庭    審判長法  官  楊清安
                                      法  官  蕭于哲
                                      法  官  陳珍如
以上正本證明與原本無異。
如不服本判決應於收受送達後20日內向本院提出上訴書狀，其未
敘述上訴理由者，並得於提起上訴後20日內向本院補提理由書（
均須按他造當事人之人數附繕本）「切勿逕送上級法院」。
　　　　　　　　　　　　　　　　　　　書記官  盧建元
中　　華　　民　　國　　110 　年　　8 　　月　　4 　　日
本案附錄法條:
中華民國刑法第276條
因過失致人於死者，處5年以下有期徒刑、拘役或50萬元以下罰
金。
中華民國刑法第284條
因過失傷害人者，處1年以下有期徒刑、拘役或10萬元以下罰金
；致重傷者，處3年以下有期徒刑、拘役或30萬元以下罰金。

附件：

臺灣臺南地方法院刑事判決
109年度交訴字第147號
公　訴　人　臺灣臺南地方檢察署檢察官
被　　　告　蘇淑珠　女　(民國00年00月0日生)
　　　　　　　　　　身分證統一編號：Z000000000號
　　　　　　　　　　住○○市○區○○街000巷0號
選任辯護人　蔡淑文律師
上列被告因過失致死等案件，經檢察官提起公訴（109年度偵字
第4332、8287號），本院判決如下：
    主  文
蘇淑珠犯過失致人於死罪，處有期徒刑壹年。   
    犯罪事實
一、蘇淑珠於民國109年1月19日23時58分許，駕駛車牌0000-00
    號自小客貨車，沿臺南市○區○○路由東往西方向行駛，行經
    該路與○○三街交岔路口時，本應注意汽車行駛至交岔路口，
    轉彎車應讓直行車先行，而依當時天候晴、夜間有照明、柏
    油路面乾燥、無缺陷、無障礙物、視距良好等情，並無不能
    注意之情事，竟疏未注意及此，貿然左轉，適有朱穆清（CH
    IMOCTHANH，越南籍）無照騎乘車牌000-0000號普通重型機
    車搭載黃大校（HUYNHTAIHAO，越南籍）沿○○路由西向東方
    向駛入該交岔路口，亦疏未注意車前狀況，閃避不及，兩車
    發生碰撞，致朱穆清、黃大校人車倒地滑進蘇淑珠所駕自小
    客貨車車底，遭該車右後輪輾過，朱穆清因而受有雙側血胸
    、胸部鈍傷、下肢多處擦挫傷等傷害；黃大校則受有頭部外
    傷、脾臟撕裂傷、右側橈骨遠端骨折等傷害。經送醫急救，
    朱穆清仍於翌日（1月20日）1時30分許，傷重不治死亡；黃
    大校則於同日切除脾臟，導致其身體及健康受有重大不治之
    傷害。
二、案經黃大校提出告訴及臺灣臺南地方檢察署檢察官據報相驗
    後自動偵查起訴。
    理  由
一、證據能力之說明
　  本件認定事實所援引之下列卷內證據，提示當事人及辯護人
    均同意其證據能力（見本院卷第169至173頁），關於傳聞部
    分，本院審酌該等審判外陳述作成當時之過程、內容、功能
    等情況綜合判斷，並無顯不可信、違法不當之情況，認具備
    合法可信之適當性保障；關於非供述證據部分，查無違反法
    定程序取得之情形，且均與起訴待證事實具關連性而無證據
    價值過低之情形，依刑事訴訟法第159條之5規定、同法第15
    8條之4規定之反面解釋，皆有證據能力，得作為認定事實之
    判斷依據。
二、認定犯罪事實所憑之證據及理由
　㈠上開犯罪事實，業據被告蘇淑珠自白不諱（相卷第18至19、1
    75至177頁、本院卷第169、219、228頁），且經被害人朱穆
    清之胞姊朱李鳳於警、偵訊證述被害人朱穆清在上開路段發
    生車禍，經送醫急救無效死亡，及告訴人黃大校指訴因該車
    禍受有前開傷害及脾臟遭切除之重傷害等情明確，復有道路
    交通事故現場圖、道路交通事故調查報告表㈠㈡、現場照片33
    張、車損暨勘察照片94張、路口監視錄影翻拍照片共26張、
    檢察官109年1月20日勘驗內容、成大醫院出具之朱穆清診斷
    證明書、臺灣臺南地方檢察署勘驗筆錄、檢驗報告書、相驗
    屍體證明書、相驗照片48張、奇美醫院出具之黃大校診斷證
    明書及病情摘要等件在卷可稽（相卷第27至35、45至137、1
    73至229頁、偵卷第17頁、本院卷第115、117頁），足見被
    告上開任意性自白與事實相符，應可採信。
　㈡按汽車行駛至交岔路口時，轉彎車應讓直行車先行，道路交
    通安全規則第101條第1項第7款定有明文。被告為領有駕駛
    執照之人，有證號查詢汽車駕駛人資料在卷可稽（相卷第15
    1頁），其對於應遵守上開規定自應知之甚詳，且依卷附之
    道路交通事故調查報告表所載，事故發生當時，天候晴、夜
    間有照明、柏油路面乾燥、無缺陷、無障礙物、視距良好，
    並無不能注意之情事，詎被告疏未注意，駕車於交岔路口作
    左轉時，未禮讓對向直行車先行，兩車發生擦撞，致被害人
    朱穆清死亡、告訴人黃大校受傷，足見被告於本件車禍確有
    違反上述交通安全規則至明。本件車禍事故之肇事原因，經
    本院囑託臺南市車輛行車事故鑑定委員會鑑定，鑑定結果為
    ：「蘇淑珠駕駛自小客貨車，轉彎車未讓直行車先行，為肇
    事主因。朱穆清無照駕駛普通重型機車，未注意車前狀況，
    為肇事次因。因卷附資料並無東寧路東向機車道A點之確切
    位置、二處監視器時間是否經過對時、途經各橫交路口時號
    誌運作方式有待查明、行駛過程中有無受其他車流干擾影響
    等相關事證不明，無法遽以估算朱穆清所騎機車是否有超速
    。」亦同此認定，此有該會出具之南鑑0000000案鑑定意見
    書及109年10月23日南市交鑑字第0000000000號函附卷可考
    （本院卷第28-7至28-8、62-1頁），堪認被告就本件車禍事
    故之發生確實有未盡上揭應行注意義務之過失；被害人朱穆
    清就本件車禍之發生，雖有前揭所述過失，惟上開車禍既係
    被告前開過失行為所合併肇致，即不得因此解免其過失責任
    。又被害人朱穆清因本件車禍死亡、告訴人黃大校因本件車
    禍受傷，已如前述，被告過失行為與黃大校、朱穆清傷亡結
    果間，顯具有相當因果關係。
　㈢辯護人固以奇美醫院回函稱：「黃大校接受脾臟切除手術後
    ，術後良好，無術後後遺症，對其身體及健康影響極少，往
    後可正常生活。」（本院卷第64-3頁）、「成年人接受脾臟
    切除術後，對造血功能影響不大，免疫力部分有可能對鞘膜
    之病菌感染抵抗力較差，建議每年接受肺炎鏈球菌疫苗施打
    ，不屬於重大不治或難治情況」（本院卷第117頁），主張
    黃大校脾臟切除僅構成普通傷害等語。然而，脾臟為人體器
    官之一，可生成淋巴細胞製造抗體，能捕捉並摧毀體內寄生
    物，以及產生白血球，遇緊急狀況或急病時可釋放大量紅血
    球，為人體溶血與造血之重要器官之一，若遭切除，即不可
    復得，自影響人身體器官之完整，已屬重大不治情形；且脾
    臟之切除，雖其功能可由其他淋巴組織替代，對造血功能影
    響不大，但免疫力部分有可能對鞘膜之病菌感染抵抗力較差
    ，業經奇美醫院函覆如上，是黃大校之脾臟切除，已增加特
    殊感染機率，即人體免疫力減低，就人體自然防衛體系而言
    ，若免疫能力之降低，身體遭受外界侵入之危險相對增加，
    對身體及健康之影響實在重大；況脾臟之切除，其所主掌對
    身體之主要功能喪失，亦對人體將有重大影響（最高法院87
    年度台上字第2281號、89年度台上字第3263號、91年度台上
    字第5241號、101年台上字第3353號、102年度台上字第5243
    號刑事判決參照），足證黃大校所受脾臟切除之傷害確已造
    成其身體及健康上有重大不治之重傷害。至奇美醫院前揭函
    覆，係針對黃大校目前身體健康情形為說明，就黃大校脾臟
    器官已不可能復得，顯然影響人體器官之完整此部分未為闡
    述，遑論黃大校之脾臟切除，對於人體之「⑴過濾人體內血
    液及體液廢置的異物如紅血球；⑵提供體內的免疫功能；⑶吞
    噬細胞聚集之處」三大功能已完全喪失，其未來因免疫力降
    低致生之感染機率及危害，更無法從上開函覆內容予以預估
    或評估，自不足據以認定黃大校喪失脾臟之結果非屬重傷害
    。
　㈣綜上，本件事證明確，被告過失致被害人朱穆清死亡、黃大
    校重傷犯行，洵堪認定，應依法論科。
三、論罪科刑
　㈠核被告所為，係犯刑法第276條之過失致死罪及第284條後段
    之過失致重傷罪。被告以一過失行為，同時致朱穆清死亡、
    黃大校受重傷之結果，為想像競合犯，依刑法第55條前段規
    定，從一重論以過失致人於死罪。又被告於肇事後停留在車
    禍現場，向據報趕往現場處理車禍事宜之警員承認其為肇事
    車輛之駕駛人，而接受裁判等情，有臺南市政府警察局第一
    分局道路交通事故肇事人自首情形紀錄表1份在卷可查（相
    卷第141頁），是被告所為當認合於自首要件，爰依刑法第6
    2條前段之規定，減輕其刑。
　㈡爰審酌被告前無刑案執行紀錄，有臺灣高等法院被告前案紀
    錄表在卷可按，素行良好，其過失行為造成被害人朱穆清死
    亡之無可回復結果、被害人黃大校傷重程度、被告過失程度
    及情節、被害人朱穆清亦與有過失、被告犯後坦承有過失，
    惟迄未與告訴人黃大校及被害人朱穆清家屬達成和解，未積
    極彌補所造成之損害，兼衡被告陳明之生活狀況、智識程度
    （本院卷第229頁）等一切情狀，量處如主文所示之刑。
四、適用之法律
　　刑事訴訟法第299條第1項前段，刑法第276條、第284條後段
    、第55條、第62條前段，刑法施行法第1條之1第1項。
本案經檢察官柯博齡提起公訴，檢察官洪欣昇到庭執行職務。
中　　華　　民　　國　　110 　年　　2 　　月　　25　　日
　　　　　　　　　刑事第五庭  審判長法　官  蔡奇秀
　　　　　　　　　                  法  官  林岳葳
　　　　　　　　　                  法  官  林欣玲
以上正本證明與原本無異。
如不服本判決應於收受本判決後20日內向本院提出上訴書狀，並
應敘述具體理由。其未敘述上訴理由者，應於上訴期間屆滿後20
日內向本院補提理由書狀（均須按他造當事人之人數附繕本）「
切勿逕送上級法院」。 
　　　　　　　　　　　　　　　　  　書記官　莊文茹
中　　華　　民　　國　　110 　年　　2 　　月　　25　　日
附錄本案論罪科刑法條：
中華民國刑法第276條
因過失致人於死者，處5年以下有期徒刑、拘役或50萬元以下罰
金。

中華民國刑法第284條
因過失傷害人者，處1年以下有期徒刑、拘役或10萬元以下罰金
；致重傷者，處3年以下有期徒刑、拘役或30萬元以下罰金。